【裁判字號】    88,訴,294
【裁判日期】    890913
【裁判案由】    分割共有物
【裁判全文】
臺灣屏東地方法院民事判決  八十八年度訴字第二九四號
    原      告  辛○○
                丙○○
                戊○○
                甲○○
                李榮豐
              即李彬隆）  住.
                丁○○      住.
                乙○○      住.
                癸○○      住台北市○○區○○街四十號五樓之一
                壬○○      住台北市○○區○○街二巷十五號四樓
    右九人共同
    訴訟代理人  陳彥勝律師
    被      告  庚○○      住.
    訴訟代理人  孔哲村律師
    複  代理人  孔福平律師
右當事人間分割共有物事件，本院判決如左：
    主    文
兩造共有坐落屏東縣新園鄉仙公廟第一九七之二、一九七之三三地號面積分別為八三
一平方公尺、十一平方公尺之土地合併分割，其分割方法為如附圖所示一九七之二地
號編號(1)部分面積四二一平方公尺分歸原告辛○○、丙○○、戊○○、甲○○、己○
○○○○○、丁○○、乙○○、癸○○、壬○○按應有部分九分之一共有；如附圖所
示一九七之二地號編號(2)部分面積四一０平方公尺及一九七之三三地號面積十一平方
公尺分歸被告庚○○所有。
訴訟費用由被告庚○○負擔二分之一，餘由原告負擔。
    事    實
甲、原告方面：
一、聲明：
    兩造共有坐落屏東縣新園鄉○○○段第一九七之二號面積八百三十一平方公尺，
    暨同段第一九七之三三號，面積十一平方公尺等兩筆土地准予分割。分割方法如
    附圖（二）所示。
二、陳述：
（一）、按各共有人得隨時請求分割共有物，其分割方法，由各共有人協議行之，如
        不能協議決定者，自得請求法院為原物分配或變價分配，此為民法第八百二
        十三條及第八百二十四條所明定。
（二）、兩共有坐落屏東縣新園鄉○○○段第一九七之二號，面積八三一平方公尺，
        暨同段第一九七之三三號，面積十四平方公尺第二筆土地，應有部分，被告
        為二分之一，原告每人各為十八分之一，（以下簡稱系爭土地）玆因管理上
        之不便，有分割之必要，兩造不能達成協議，為此訴請就上開二筆土地予以
        合併後，准予分割。
（三）、請將附圖所示『Ａ』部分分割予被告，附圖所示『Ｂ』部分分歸予原告等，
        因『Ａ』部分土地上有香爐壹座，而被告表示其所有土地欲供廟方做為廣場
        使用，是以請求將『Ａ』部分分割予被告。
（四）、又鈞院囑託屏東縣東港地政事所製作土地複丈成果圖（文號：八十八年三月
        十七日東丈字一○九號），由圖所示第一九七之二號土地面臨道路部分（即
        面臨仙隆路部分）幾乎全部劃予被告，顯對原告等不公平，請准重新劃分。
（五）、再者鑑定人李敏慧於鈞院八十八年八月二十三日訊問筆錄證述：『附圖編號
        （一），若面對仙隆路，平分面寬，土地勢必造成畸零地，不便使用。』，
        顯有未洽。
（六）、檢呈附圖（一），此圖係依屏東縣東港地政事務所之土地複丈成東圖以電腦
        繪製建築房屋配之簡圖，依圖所示則勢必將造成房屋配置無法垂直道路，形
        成所謂之『歪屋』，不符一般民情。
（七）、檢呈附圖（二），此圖係原告等於八十八年八月十二日書狀所呈之附圖，若
        依此圖劃分不會造成畸零地，反觀東港地政事務所複丈成東圖所示之分割線
        反而會於本件系爭土地上造成畸零地，不利土地之利用。
（八）、請准依屏東縣東港地政事務所八十八年十二月六日（文號：八十八年十二月
        三日加急字第二六九○○號）土地複丈成東圖之『乙案』分割，因依該方案
        ，兩造面對主要道路（即仙隆路）均分，既符公平之原則，且地上之香爐可
        得保留，亦合被告之意願。
三、證據：提出土地登記謄本、地籍圖謄本、使用現況略圖、屏東縣新園鄉八十九年
    八月三十一日園鄉建字第三八三號都市土地使用分區證明書、分割附圖（一）及
    （二）各一件、現場照片五幀為證，並聲請勘驗現場。
乙、被告方面：
一、聲明：原告之訴駁回。
二、陳述：
（一）、系爭原告主張之土地，面積合計０．一０五四公頃，原告已於五十九年十一
        月五日出賣予新園鄉仙隆宮，管理人為黃榮燦，作為仙隆宮廟庭之一部份，
        其出賣之面積為（一）０．一一五四甲全部，（二）０．０三四０甲全部，
        較之原告主張之面積為多，因仙隆宮未辦財團法人登記，欲信託登記於庚○
        ○名義之下（共有地二分之一即係信託登記於庚○○名義，事實係仙隆宮所
        有），惟原告其中一人居住北部，拒不提出有關文件，致未辦理所有權移轉
        登記，而仙隆宮管理委員也未積極催辦履行契約，乃拖延迄今，此一事實，
        新園鄉盡人皆知，原告等亦心裡有數。原告等既已將系爭土地出賣予仙隆宮
        ，僅得請求履行契約收取後金，其請求分割，何異權利濫用，其請求即無理
        由。系爭土地既已出賣予仙隆宮，應以仙隆宮為被告，當事人始為適格，如
        認本件無當事人適格問題，被告有通知仙隆宮參加訴訟之必要，俾符事實，
        並維護仙隆宮之權益。又系爭土地之地目係『旱』地，依法不得分割，從而
        原告之請求應認無理由。
（二）、如欲分割，亦以八十八年七月十三日屏東縣東港地政事務所檢送之測量成果
        圖之分割方案較可採，次之則為八十八年十二月十五日屏東縣東港地政事務
        所檢送測量成果圖之分割方案之乙案較為適當。
三、證據：提出不動產買賣契約書影本二件。
丙、本院依聲請勘驗現場，並囑託屏東縣屏東地政事務所派員實施測量，並依職權訊
    問鑑定人李敏慧。
    理    由
一、按當事人適格者，乃當事人就特定具體之訴訟，得以自己名義為原告或被告之資
    格，因而得受為訴訟標的之法律關係之本案判決者而言。此項權能之有無，應依
    當事人與特定訴訟標的之法律關係定之。本件被告主張系爭土地業已出售予仙隆
    宮，原告對被告提起本訴，為當事人不適格等情，雖主張有不動產買賣契約書可
    憑，但未據被告提出附卷，且系爭土地之土地所有權人係仍登記為原告與被告，
    原告各人應有部分均為十八分之一，被告應有部分均為二分之一，有原告提出之
    土地登記謄本附卷可稽，而共有土地請求裁判分割，係由同意分割者為原告，並
    以反對分割者為被告，是本件原告訴請被告分割共有物，並無當事人不適格，合
    先敘明。
二、本件原告主張坐落屏東縣新園鄉○○○段第一九七之二號，面積八三一平方公尺
    ，及同段第一九七之三三號，面積十四平方公尺之二筆土地係兩造共有，應有部
    分，被告為二分之一，原告每人各為十八分之一，玆因管理上之不便，有分割之
    必要，兩造不能達成協議，為此訴請就上開二筆土地予以合併後，准予分割等語
    被告則以系爭土地業已出售於訴外人仙隆宮，但現仍信託登記予被告，故原告提
    起本訴為當事人不適格等語資為抗辯。
三、按各共有人，得隨時請求分割共有物。但因物之使用目的不能分割或契約訂有不
    分割之期限者，不在此限。民法第八百二十三條第一項定有明文；次按分割共有
    物，以消滅共有關係為目的，故裁判分割共有物時，除因該土地內部分土地之使
    用目的不能分割（如為道路），或部分共有人仍願維持其共有關係，應就該部分
    土地不予分割或准該部分共有人成立新共有關係外，應將土地分配予各共有人單
    獨所有，最高法院著有六十九年台上字第一八三一號判例可資參照；再按數筆共
    有土地合併分割，需共有土地相鄰、共有人相同，並經全體共有人同意始得為之
    。
四、經查本件系爭二筆土地相鄰，共有人均相同，地目均為建，土地使用分區均編定
    新園都市計畫停車場用地，有原告所提之地籍圖謄本、土地登記謄本及屏東縣新
    園鄉八十九年八月三十一日園鄉建都字第三八三號都市計畫土地使用分區證明書
    在卷可參，依其使用目的並無不能分割之情事，兩造間並無不分割之特約，亦均
    共有人全體陳明同意二筆土地合併分割在卷（見本院八十八年三月二十九日勘驗
    筆錄），亦為兩造所不爭執，核與民法第八百二十三條第一項規定相符，是原告
    訴請判決就系爭土地二筆合併分割即無不合，應予准許。
五、次查系爭土地地形不規則，與新園鄉仙隆宮面對面，南側面臨新園鄉○○路為主
    要道路，西側為八米寬預定道路用地目前係空地，其旁目前地上有建鐵皮屋平房
    數間，北側鄰接一九七之十地號土地東側，北、東兩側均無道路可通，系爭土地
    上除金爐一座外餘均為空地等情，業經本院至現場勘驗明確，製有勘驗筆錄在卷
    足稽，（共有人使用情形詳見本院八十七年三月十日勘驗筆錄所附之現場略圖及
    本院八十八年十二月六日勘驗筆錄），並囑託屏東縣屏東地政事務所派員實施測
    量。爰審酌系爭土地之性質係建地，土地使用分區編定為新園鄉都市計畫停車場
    ，業說明如前，系爭土地現況其進出主要通行道路係依賴南側所面臨之仙隆路與
    外界連絡，如依屏東縣東港地政事務所八十八年七月十三日八八屏港地字第五四
    二七號函所附測量成果圖所示之分割方案，則被告所分得土地面積大半面臨仙隆
    路，對其通行故無礙，然對原告所分得土地面積僅西側鄰接八米預定道路用地之
    空地，如依該分割方案，原告之通行利益即有受礙之虞，衡酌各共有人之利益顯
    不相當而不符合公平原則，且如依該方案為土地分割，兩造所分得土地將來建築
    使用易造成原告所為建築無法垂直道路而形成土地與道路間之畸零破碎土地，不
    符土地使用之經濟利益；反觀屏東縣東港地政事務所八十八年八十八年十二月十
    五日八八屏港地二字第九五七一號函所附測量成果圖分割方案之乙案，分割線約
    均分仙隆路，就各共有人通行道路之使用上均稱便利，較符公平原則，且將來建
    築上亦不致形成因無法與道路垂直建築而造成道路與建物間之畸零破碎土地，土
    地使用利益提高，且各共有人之意願亦均認該分割方案之乙案較同函所附分割方
    案之甲案較可採，是參酌各共有人之利益、土地之使用現狀，及兩造各自所陳願
    將金爐所在位置分配予被告之意願等情，又原告均表明願繼續保持共有等一切情
    況，乃定分割方法如屏東縣東港地政事務所八十八年十二月十五日八八屏港地二
    字第九五七一號函所檢送之測量成果圖所示之乙案，兩造各自取得之土地位置及
    面積，以及共有人就仍保持共有之土地其等之應有部分比例，均分別如主文第一
    項所示。
六、本件判決之基礎已臻明確，兩造其餘主張、抗辯暨攻擊防禦方法，經審酌均於判
    決結果無影響，爰不一一論述，附此敘明。
據上論結，本件原告之訴為有理由，依民事訴訟法第七十八條、第八十五條第一項但
書，判決如主文。
中      華      民      國    八十九    年      九    月      十三      日
                                    臺灣屏東地方法院民事第一庭
~B審判長法官
~B      法官
~B      法官
右為正本係照原本作成
如對本判決不服須於判決送達後二十日內向本院提出上訴狀
中      華      民      國    八十八    年     十一     月      三      日
~B法院書記官  胡世瑩


司法院資訊處製作；財團法人民間司法改革基金會備份。
